臺灣雲林地方法院民事判決
109年度訴字第333號
                                      109年度訴字第334號
原      告  蔣國全  
被      告  林進國  
訴訟代理人  吳炳輝律師
被      告  林俊雄  
            林俊生  
            陳建倫  
            陳建裕  

            林勝彥  
            林智祥  
            林智勇  
前列林智祥、林智勇共同
訴訟代理人  張秀鳳  
被      告  林素鸞  



兼      上
訴訟代理人  林國明  
被      告  林廷亮  
            蔣國振  
            廖敏涵  
            廖玲萩  
            廖玲雅  

            陳佩怡  
            陳佩萱  
            陳鴻輝  
            劉恆毅  
            劉弘毅  
前列八人共同
訴訟代理人  陳忠鎣律師
            陳益壽  
前列八人共同
複代理人    翁于清  
上列劉恆毅、劉弘毅共同
法定代理人  林麗滿  
            劉澤民  
被      告  林錦毅  

            梁妙娟（即林澄機之繼承人）

            林文相（即林澄機之繼承人）

            林文次（即林澄機之繼承人）

            林文川（即林澄機之繼承人）

上列當事人間請求分割共有物事件，本院合併審理、辯論，於民
國111年10月7日言詞辯論終結，合併判決如下：
    主  文
一、被告丁○○、丙○○、乙○○、甲○○應就坐落雲林縣○○鎮○○段000
    地號、面積1,672.52平方公尺土地，被繼承人亥○○所遺應有
    部分108分之1，辦理繼承登記。
二、被告丁○○、丙○○、乙○○、甲○○應就坐落雲林縣○○鎮○○段000
    地號、面積949.85平方公尺土地，被繼承人亥○○所遺應有部
    分108分之1，辦理繼承登記。　　
三、兩造共有坐落雲林縣○○鎮○○段000地號、面積1,672.52
    平方公尺土地，准予分割，分割方法如附圖一即雲林縣西螺
    地政事務所民國111年8月18日土地複丈成果圖（戊案）所示
    ，即:
  ㈠編號A部分，面積624.12平方公尺土地，分歸被告卯○○、
　　辰○○、未○○、酉○○、申○○、午○○、巳○○、寅○○、天○○、丁○○、丙○○、乙○○、甲○○共同取得，並按被告卯○○應有部分49分之6、辰○○應有部分49分之6、未○○應有部分4
    9分之8、酉○○應有部分49分之4、申○○應有部分49分之4、午
    ○○應有部分49分之5、巳○○應有部分49分之1、寅○○應有部分
    49分之8、天○○應有部分49分之6、丁○○、丙○○、乙○○、甲○○
    公同共有49分之1之比例保持共有。
　㈡編號B部分，為道路，面積255.22平方公尺土地，分歸兩造取
    得，並按原應有部分之比例保持共有。
  ㈢編號C部分，面積160.04平方公尺土地，分歸被告戌○○取
    得。
  ㈣編號D部分，面積160.04平方公尺土地，分歸被告丑○○、子○○
    、癸○○、辛○○、壬○○、庚○○、宇○○、地○○共同取得，並保持
    公同共有。
  ㈤編號E部分，面積366平方公尺土地，分歸原告宙○○與被告
    玄○○共同取得，並按原告宙○○應有部分307分之304、被告玄
    ○○應有部分307分之3之比例保持共有。
  ㈥編號F部分，面積107.10平方公尺土地，分歸被告戊○○、己○○
    共同取得，並按被告戊○○應有部分2分之1、己○○應有部分2
    分之1之比例保持共有。
四、兩造共有坐落雲林縣○○鎮○○段000地號、面積949.85平
　  方公尺土地，准予分割，分割方法如附圖二即雲林縣西螺地
    政事務所民國111年8月18日土地複丈成果圖（庚案）所示，
　  即:
　㈠編號1A部分，為道路，面積532.11平方公尺土地，分歸兩造
    取得，並按原應有部分之比例保持共有。
  ㈡編號1B部分、面積108.87平方公尺土地，分歸被告卯○○、
　  辰○○、未○○、酉○○、申○○、午○○、巳○○、林廷
　  亮、天○○、丁○○、丙○○、乙○○、甲○○共同取得，
　　並按被告卯○○應有部分49分之6、辰○○應有部分49分之6、未
    ○○應有部分49分之8、酉○○應有部分49分之4、申○○應有部分
    49分之4、午○○應有部分49分之5、巳○○應有部分49分之1、
    寅○○應有部分49分之8、天○○應有部分49分之6、丁○○、丙○○
    、乙○○、甲○○公同共有49分之1之比例保持共有。
  ㈢編號1C部分，面積96.47平方公尺土地，分歸原告宙○○與
　  被告蔣振國共同取得，並按原告宙○○應有部分307分之30
　   4、被告蔣振國應有部分307分之3之比例保持共有。
  ㈣編號1D部分，面積90.41平方公尺土地，分歸被告丑○○、子○○
    、癸○○、辛○○、壬○○、庚○○、宇○○、地○○共同取得，並保持
    公同共有。
　㈤編號1G部分，面積90.41平方公尺土地，分歸被告戌○○取得。
    　
  ㈥編號1F部分，面積31.58平方公尺土地，分歸被告戊○○、己○○
    共同取得，並按被告戊○○應有部分2分之1、己○○應有部分2
    分之1之比例保持共有。
五、除上開分割方法外，兩造應互相找補。就坐落雲林縣○○鎮○○
    段000地號土地部分，原告宙○○、被告戌○○、午○○、丑○○、
    子○○、癸○○、辛○○、壬○○、庚○○、宇○○、地○○應補償被告辰
    ○○、卯○○、未○○、酉○○、申○○、巳○○、寅○○、天○○、丁○○、
    丙○○、乙○○、甲○○如附表四所示之金額；就坐落雲林縣○○鎮
    ○○段000地號土地部分，被告戌○○、丑○○、子○○、癸○○、辛○○、壬○○、庚○○、宇○○、地○○應補償原告宙○○、被告辰○○、
    卯○○、未○○、酉○○、申○○、午○○、巳○○、寅○○、玄○○、天○○
    、丁○○、丙○○、乙○○、甲○○如附表五所示之金額。
六、訴訟費用由兩造依附表一所示之訴訟費用負擔之比例負擔。
    事實及理由
壹、程序事項：
一、按當事人死亡者，訴訟程序在有繼承人、遺產管理人或其他
    依法令應續行訴訟之人承受其訴訟以前當然停止；承受訴訟
    人，於得為承受時，應即為承受之聲明。他造當事人，亦得
    聲明承受訴訟；當事人不聲明承受訴訟時，法院亦得依職權
    ，以裁定命其續行訴訟，民事訴訟法第168條、第175 條、
    第178條分別定有明文。查，原告起訴時原列亥○○等人為被
    告，嗣亥○○於民國110年6月24日死亡（本院卷三第93頁），
    其全體繼承人為丁○○、丙○○、甲○○、乙○○，此有亥○○之除戶
    戶籍謄本、繼承人之戶籍謄本、司法院家事事件(繼承事件)
    公告查詢結果單附卷可稽（本院卷三第95頁至第101頁），
    且亥○○之繼承人丁○○、丙○○、甲○○、乙○○迄未拋棄繼承，且
    未辦理繼承登記，並經原告具狀聲明承受訴訟（見本院卷三
    第91頁），經核並無不合，應予准許。
二、訴狀送達後，原告不得將原訴變更或追加他訴。但因情事變
    更而以他項聲明代最初之聲明者，不在此限，民事訴訟法第
    255條第1項第4款定有明文。本件因原共有人亥○○業已死亡
    ，業如前述，而其繼承人就其所遺坐落雲林縣○○鎮○○段000○
    000地號土地應有部分各為108分之1尚未辦理繼承登記，乃
    追加請求被告丁○○、丙○○、甲○○、乙○○應就被繼承人亥○○所
    遺上開土地之應有部分各為108分之1辦理繼承登記，合於上
    開規定，亦應准許。　　
三、本件被告辰○○、己○○、申○○、寅○○、玄○○、天○○、丁○○、丙○○、乙○○、甲○○，經合法通知，未於最後言詞辯論期日到場
    ，核無民事訴訟法第386 條各款所列情形，爰依原告之聲請
    ，由其一造辯論而為判決。
貳、實體事項：
一、原告主張：
　　㈠坐落雲林縣○○鎮○○段000地號、面積1,672.52平方公尺土地
      (下稱系爭273地號土地)；同段274地號、面積949.85平方
      公尺土地（下稱系爭274地號土地)（上開二筆土地，以下
      合稱系爭二筆土地），為兩造共有，應有部分詳如附表一
      所示。其中原共有人亥○○於110年6月24日歿，其繼承人即
      被告丁○○、丙○○、甲○○、乙○○就亥○○所遺系爭273、274地
      號土地，應有部分均為108分之1，迄今未辦理繼承登記，
      且均未拋棄繼承，為此訴請被告丁○○、丙○○、甲○○、乙○○
      就亥○○所遺系爭273、274地號土地，應有部分均為108分
      之1，辦理繼承登記。又系爭二筆土地並無不能分割之約
      定，亦無法律限制分割之規定，因共有人間不能達成分割
      協議，為求土地之充分利用，為此請求裁判分割。又系爭
      二筆土地相毗連、共有人相同，然系爭二筆土地之使用分
      區不同(系爭273地號土地為「農業區」、系爭274地號土
      地為「道路預定用地」)，應以分別分割為適當。爰請求
      將系爭273地號土地裁判分割如雲林縣西螺地政事務所（
      下稱西螺地政）民國110年7月16日土地複丈成果圖(更正
      丙案)所示；請求將系爭274地號土地裁判分割如西螺地政
      109年10月16日土地複丈成果圖(丙案)所示。
　　㈡分割方案丙案未按被告己○○、戊○○之應有部分，分配土地
      予其等二人，因為其等使用同段275地號土地有逾越其應
      有部分之情形，應將其等就系爭二筆土地之應有部分集中
      分到同段275地號土地，而不分配系爭二筆土地，其間之
      差額面積倘若採用當年度公告現值每平方公尺新臺幣（下
      同）1,600元加2成計算，每平方公尺僅有1,920元換算後
      每坪為6,347元，顯然對兩造有失公平原則，故聲請第三
      方鑑定系爭二筆地號土地分割前、分割後價值，並核算兩
      造間找補金額。
　　㈢對被告答辯之陳述：
　　　⒈本件當事人丑○○等8人(其應有部分為公同共有)，主張系
        爭二筆土地道路為無尾巷，僅供共有人進出使用，何以
        需要開設至6公尺道路？消防車、救護車亦僅需2.5公尺
        寬之道路即可通行，現況5公尺寬路已足共有人進出使
        用，應無由共有人提供更多道路持分之理由。然查建築
        技術規則第二章第2條明定「基地應與建築線相連接，
        其連接部分之最小長度應在2公尺以上。基地內私設通
        路之寬度不得小於左列標準：㈠長度未滿10公尺者為2公
        尺。㈡長度在10公尺以上未滿20公尺者為3公尺。㈢長度
        大於20公尺為5公尺。㈣基地內以私設通路為進出道路之
        建築物總樓地板面積合計在1,000平方公尺以上者，通
        路寬度為6公尺」。本件系爭273地號、面積為1,672.52
        平方公尺(農業區，都市計畫法臺灣省施行細則第30條)
        土地，應受建築相關法規所規範。
　    ⒉本件分割方案係採一物一權分割為原則，因多數當事人
        持有面積過小，規劃上首先考量參照現況提出占有人保
        留位置、建築法規、建築技術規則、雲林縣畸零地使用
        自治條例，避免分割後過於零碎為畸零地，以致無法利
        用之情形，損及兩造分割土地後使用價值及交易價值。
        至於部分共有人未區分為單獨所有，係考量現況提出占
        有人保留位置及應有部分為公同共有人或持有面積有無
        符合雲林縣畸零地使用自治條例最小寬度、深度、面積
        ，故將部分當事人保持共有，希冀共有人自行商議為之
        。
　　㈣依原告所提出之分割方案，即系爭二筆土地分別依分割方
      案丙案更正、分割方案丙案分割之結果，兩造所受分配如
      該等分割方案圖編號A、B、C、D、E、1A、1B、1C、1D所
      示之坵塊，地形均完整，並無將兩造應有部分所折算之土
      地面積分別分至在不同坵塊而無法整體使用；再者，依分
      割方案丙案更正、分割方案丙案分割系爭二筆土地，該等
      分割方案圖編號A至D所示、編號1A至1D所示之坵塊均是按
      原有部分比例折算面積，而使分割後之土地面積最大化，
      使系爭二筆土地之經濟價值得以充分發揮；又此等分割結
      果符合兩造間之情誼深淺程度，而使被告辰○○、卯○○、未
      ○○、林智群、申○○、午○○、巳○○、寅○○、天○○、亥○○之繼
      承人分配該等分割方案圖編號A、1A所示部分較合乎現況
      使用情形，經鄉城聯合不動產鑑定後市價最高，整體利用
      之機會最大。故原告認為依此等方案分割系爭二筆土地應
      屬妥適，而為可採之分割方法。
二、被告方面：
　　㈠被告戌○○部分：
  　　⒈我同意分割。　
 　　 ⒉不同意依分割方案乙案分割系爭二筆土地。我的房子在
        前面，把我分到最後面，我只有那間房子可以住，如果
        分到最後面要補償我房子。
　　  ⒊不同意依分割方案丙案、戊案分割系爭273地號土地，因
        為系爭274地號土地上面有我的房屋。我本來占有系爭2
        73地號土地之最南邊，分割方案丙案、戊案卻將我分得
        系爭273地號土地部分，分到最北邊(即編號C)，我當然
        不同意。
　    ⒋最後言詞辯論時主張：同意依分割方案辛案分割系爭273
        地號土地。對依分割方案壬、己、庚案分割系爭274地
        號土地均無意見（111年10月7日言詞辯論筆錄第1頁至
        第2頁）。
　　㈡被告卯○○部分：
　  　⒈希望新的路要直的。對於原告主張就系爭273地號土地其
        分得的位置(左下方)我不同意，因為前面的地價值比較
        高，要分割的話就要全部分割，我不要跟其他人維持共
        有。要分的話希望分的平均。
  　　⒉不同意依分割方案乙案分割。包括系爭二筆土地及同段2
        75地號總共有三筆地要合併分割，沒有分割在一起，日
        後要蓋房子或做什麼都不行。　
  　　⒊我的應有部分坪數不多，若將系爭二筆土地分開分割的
        話我要怎麼蓋房子。我希望將系爭二筆土地合併分割。
  　　⒋我的意見同上次開庭所述，另外補充：希望系爭二筆土
        地之方案所開設的道路不要彎的，應該直接從系爭274
        地號土地南側地籍線開設道路到系爭273地號土地北側
        地籍線。
　　  ⒌最後言詞辯論時主張：同意依分割方案辛案分割系爭273
        地號土地。對依分割方案壬、己、庚案分割系爭274地
        號土地均無意見（111年10月7日言詞辯論筆錄第1頁至
        第2頁）。
　　㈢被告戊○○部分：
　　　⒈若依分割方案乙案分割系爭二筆土地，按照目前的雲林
        縣法規，分割後的土地寬度要達3米、深度要達14米，
        才能合法申請建築房屋，但依照分割方案乙案分割系爭
        二筆土地，我分得土地長寬都不足上開規定。
　　　⒉109年11月7日具狀表示：倘依照分割方案丙案分割系爭2
        73地號土地，建議被告陳健倫、己○○不分配該土地亦不
        負擔道路面積。為確保權益，請丙案分割方案之提案人
        針對所提分割方案釐清該持分面積之配套措施，是否以
        另案(109年度訴字第335號)西螺鎮埔北段275地號之土
        地分配作為交換以補足被告戊○○、己○○於此提案中所損
        失之土地面積。
　    ⒊我要確認有沒有把我沒有劃分到土地的持分分在同段275
        地號土地？同段275地號土地有我的持分，而且我的房
        子也坐落在同段275地號，我同意依分割方案丙案分割
        系爭273地號土地，但前提是土地要分在同段275地號土
        地。我主張依分割方案丙案分割系爭273地號土地，我
        與被告己○○都不分系爭273、274地號土地，面積不足部
        分請求鑑價決定其他共有人應該補償之金額。
　　　⒋最後言詞辯論時主張：同意依分割方案戊案分割系爭273
        地號土地。對依分割方案己、庚案分割系爭274地號土
        地均無意見（111年10月7日言詞辯論筆錄第1頁至第2頁
        ）。
　　㈣被告己○○部分：
　　　前曾到庭表示同意分割系爭二筆土地。
　　㈤被告未○○部分：
　　　⒈我同意不維持共有，同意原告要分得的位置。希望分給
        我的土地可以留路供出入。
　　　⒉我同意依分割方案乙案分割系爭二筆土地。
　　　⒊若依分割方案丙案分割，我與其他人總共10人分在編號A
        部分土地上等於是沒有分割，日後我還要再上法院訴訟
        分割。另外為何要開這麼多路，路寬還6米，土地面積
        少，路還開這麼寬。　
　　　⒋109年12月7日具狀：主張依分割方案乙案分割系爭二筆
        土地，但將道路由5米改為6米，以符合相關建築法規。
        此方案可以使多數共有人分得系爭273地號土地與系爭2
        74地號土地相鄰，增加土地利用價值。另不同意被告戊○○以系爭273、274地號之持分換取同段275地號土地之
        持分。因為系爭273、274地號土地與同段275地號之使
        用分區均不相同，不得合併分割，鈞院因此將相鄰之系
        爭273、274地號土地及同段275地號分成三案進行訴訟
        。被告戊○○如欲取得同段275地號更多之持分，應主張
        向同段275地號土地其他共有人購買持分，或以市價補
        貼其餘共有人減少分得之持分面積，而非自行放棄系爭
        273、274地號土地之持分，若以被告戊○○之主張分割，
        則如同將系爭273、274地號土地與同段275地號土地合
        併分割，失去分案訴訟之意義，於法不合。
　　　⒌我主張依分割方案乙案分割系爭二筆土地，有另外具狀
        同意將道路寬度改為6米。
　　　⒍最後言詞辯論時主張：希望將各共有人之應有部分全部
        細分以分割系爭273地號土地，即依照分割方案乙案分
        割系爭二筆土地（111年10月7日言詞辯論筆錄第1頁至
        第2頁）。
　　㈥被告酉○○、申○○部分：
　　　⒈同意不維持共有，等土地複丈成果圖出來再表示。
　　　⒉不同意依分割方案乙案分割系爭二筆土地，我們分得之
        位置太旁邊，分得土地也太狹長。　　
　　　⒊酉○○：主張依分割方案乙案分割系爭二筆土地，道路寬
        度開到5米即可。
　　　⒋被告酉○○於最後言詞辯論時主張：同意依分割方案辛案
        分割系爭273地號土地。對依分割方案壬、己、庚案分
        割系爭274地號土地均無意見（111年10月7日言詞辯論
        筆錄第1頁至第2頁）。　
　　㈦被告午○○、巳○○部分：
　　　⒈不同意依分割方案乙案分割系爭二筆。等道路分割好再
        處理，分到的面積不合理。
　　　⒉其他分割系爭273地號土地之分割方案將我與其他總共10
        人分在編號A部分土地上，等於是沒有分割，日後我還
        要再上法院訴訟分割。
　　　⒊希望系爭二筆土地分割後開設的道路不要是彎的，應該
        直接從系爭274地號土地南側地籍線開設道路到系爭273
        地號土地北側地籍線。我主張依照分割方案乙案分割系
        爭二筆土地，另外主張將道路寬度改為6米。
　　　⒋最後言詞辯論時主張：意見同被告卯○○。
　　㈧被告丑○○、子○○、癸○○、辛○○、壬○○、庚○○、宇○○、地○○
      部分(下稱被告丑○○等8人)：
　　　⒈同意分割。　
　　　⒉主張依分割方案乙案分割系爭二筆土地。
　　　⒊109年11月10日具狀：針對分割方案丙案表示意見：
　　　　⑴系爭273、274地號土地，係無尾巷，系爭二筆土地之
          道路僅供共有人進出使用，何以需要開設至6米寬的
          道路？消防車、救護車亦僅需2.5米寬之道路即可通
          行，現有的5米寬道路已足以供共有人進出使用，應
          無由共有人提供更多道路持分之理由。
　　　　⑵又如依分割方案丙案分割系爭273地號土地，該分割方
          案開設之道路並非現有道路，將來鈞院若判決依該方
          案分割，新闢道路之費用(含拆除、興建費用等)將由
          誰支出？被告丑○○等8人並不同意支出費用於新闢道
          路之鋪設。
　　　　⑶更何況，被告戊○○、己○○既不分配系爭二筆土地及道
          路，又以何立場主張本件土地之分配？
　　　　⑷除此之外，分割方案丙案並未將各共有人之分配位置
          明確標示出來，仍有眾多共有人仍繼續保持共有狀態
          ，如此一來，將浪費本次分割共有物之機會，使日後
          仍有共有人再次興訟主張分割共有物之可能，並不符
          合訴訟經濟。
　　　⒋就系爭274地號土地，我們希望產權分清楚，將跟被告戌
        ○○分得之土地分開，被告丑○○等8人則分在一起，路要
        怎麼開及位置在哪裡都沒有意見。　
　　　⒌若採分割方案丙案分割系爭273地號土地，希望把每個人
        分得之土地分割開來，不維持共有。我們主張採分割方
        案乙案分割系爭二筆土地，把道路改成6米。
　　　⒍請求依分割方案乙案分割系爭二筆，被告丑○○等8人分得
        之土地與被告戌○○分得之土地分開，道路寬度則開到6
        米。　　
　　㈨其他被告均未就系爭二筆土地應採何種分割方式分割為言
      詞或書面之聲明及陳述。
三、本院之判斷：
　　㈠按各共有人得隨時請求分割共有物，但因物之使用目的不
      能分割或契約訂有不分割之期限，不在此限。共有物之分
      割，依共有人協議之方法行之。分割之方法，不能協議決
      定者，法院得因任何共有人之聲請，命以原物分配於各共
      有人，民法第823條第1項及第824條第1項、第2項第1款分
      別定有明文。又因繼承、強制執行、公用徵收、或法院之
      判決，於登記前已取得不動產物權者，非經登記不得處分
      其物權，民法第759條規定甚明。次按，共有之不動產之
      共有人中之一人死亡，他共有人請求分割共有物時，為求
      訴訟之經濟起見，可許原告就請求繼承登記及分割共有物
      之訴合併提起，即以一訴請求該死亡之共有人之繼承人辦
      理繼承登記，並請求該繼承人於辦理繼承登記後，與原告
      及其餘共有人分割共有之不動產（參照最高法院70年度第
      二次民事庭會議決議及最高法院69年度台上字第1012號判
      決意旨）。原告主張系爭二筆土地為兩造所共有，應有部
      分如附表一所示，且系爭二筆土地原共有人亥○○於110年6
      月24日死亡，其全體繼承人為丁○○、丙○○、甲○○、乙○○，
      且亥○○之繼承人迄未拋棄繼承，亦未辦理繼承登記。又系
      爭二筆土地迄今仍保持共有，致土地無法充分利用，而兩
      造間就該等土地並未訂有不能分割之期限，亦無因物之使
      用目的，不能分割之情形等情，業據原告提出系爭二筆土
      地之土地登記第一類謄本（地號全部）、地籍圖謄本、亥
      ○○之除戶戶籍謄本、繼承人之戶籍謄本、司法院家事事件
      (繼承事件)公告查詢結果單附卷可稽【本院109年度調字
      第25號卷(下稱調字卷)第27頁、第171頁至第201頁、第27
      3頁、本院卷三第95頁至第101頁】，並為被告所不爭執，
      堪信原告上開主張為真實。是以，原告訴請被告丁○○、丙○○、甲○○、乙○○就其等繼承亥○○所有系爭二筆土地之應有
      部分辦理繼承登記，及裁判分割系爭二筆土地，於法即無
      不合。
　　㈡系爭二筆土地之使用分區及使用地類別均空白，有該等土
      地之登記第一類謄本在卷可佐，惟系爭二筆土地經雲林縣
      西螺鎮公所編為「西螺都市計畫」，其中系爭274地號土
      地之土地使用分區為「道路用地」，此有原告所提雲林縣
      西螺鎮都市計畫土地使用分區（或公共設施用地）證明書
      在卷可稽，而依都市計畫法第42條、第50條、第51條之規
      定，道路預定地屬於公共設施用地，於一定期限內以徵收
      等方式取得之，逾期即視為撤銷，且於未取得前，所有權
      人仍得繼續為原來之使用或改為妨礙指定目的較輕之使用
      ，並得申請為臨時建築使用。故經都市計畫法編為道路預
      定地而尚未闢為道路之共有土地，其共有人非不能訴請分
      割（最高法院75年度第5 次民事庭會議決議、70年度臺上
      字第260 號判決參照）。執此以觀，系爭274地號土地縱
      經編定為道路用地，惟現既尚未闢為道路，此經本院至現
      場履勘無訛（調字卷第477頁），故與民法第823 條第1 
      項但書所規定「因物之使用目的不能分割」之情形有別。
      兩造就分割方法復無法達成協議之事實，亦為被告所不爭
      執，原告依民法第823 條之規定，訴請裁判分割系爭二筆
      土地，自屬有據，合先敘明。
　　㈢復按裁判上定共有物分割之方法，固可由法院自由裁量，
      不受共有人主張之拘束，但仍應斟酌各共有人之意願、共
      有物之性質、價格、分割前之使用狀態、經濟效用、分得
      部分之利用價值及全體共有人之利益等有關情狀，定一適
      當公平之方法以為分割（最高法院98年度臺上字第2058號
      、96年度臺上字第108 號判決意旨參照）。又以原物分配
      時，如共有人中有未受分配或不能按其應有部分受分配者
      ，得以金錢補償之；以原物為分配時，因共有人之利益或
      其他必要情形，得就共有物之一部分仍維持共有，民法第
      824 條第3項、第4項分別定有明文。經查：
  　　⒈系爭274地號土地南側靠東，有磚造瓦頂平房平房1
　　    間，據當事人稱係相對人戌○○之姑姑所有；上開建
　　    物北側有磚造平房1間，據當事人稱，係相對人戌○○
　　    及被繼承人林進寶(繼承人：丑○○、子○○、癸○○
　　    、辛○○、壬○○、庚○○、宇○○、地○○共8人)所
　　    有；系爭273地號土地上有廢棄之三合院1間，據當事
        人稱係辰○○、卯○○、未○○、林智群、申○○、午○○、巳○○
        、寅○○、天○○、亥○○等人所有。相對人未○○表示分割後
        不予保存，免為測量；系爭273地號土地北側有磚造瓦
        頂平房1間，據當事人稱係辰○○所有。業經本院於109年
        3月16日會同兩造及西螺地政測量人員至現場履勘，並
        製有勘驗筆錄及照片在卷可憑（調字卷第477頁至第483
        頁），且西螺地政亦經本院囑託繪製系爭二筆土地上建
        物之土地複丈成果圖即現況圖在卷可佐（調字卷第505
        頁)。
 　　 ⒉本院審酌兩造之意願、土地整體之利用價值，並兼顧使
　　    用現狀、共有人意願及兩造間共有價值平等均衡原則認
　　    本件分割方法，系爭273地號土地應以西螺地政111年8
        月18日之土地複丈成果圖(戊案)；系爭274地號土地應
        以西螺地政同日複丈成果圖(庚案)所示之分割方案分割
        ，即如附圖一、二所示方法分割即如主文第三、四項所
        示，較為妥適，其理由如下：
　　　　⑴系爭273、274地號土地各分得土地之共有人，分得土
          地之形狀均方正，適於利用。
　　　　⑵系爭273、274地號土地分割後之各筆土地均臨該等分
          割方案開設之道路，可以對外通聯，亦適於土地之利
          用。
　　　　⑶系爭273地號土地如附圖一編號A所示部分，雖分歸被
          告卯○○、辰○○、未○○、酉○○、申○○、午○○、巳○○、寅
          ○○、天○○及亥○○之繼承人（即被告丁○○、丙○○、乙○○
          、甲○○）共同取得，而未再為細分，然僅有被告未○○
          、午○○主張細分附圖一編號A部分所示土地，可見對
          該部分土地繼續保持共有，符合大多數共有人之意願
          。
　　　　⑷系爭273地號土地如附圖一編號A所示部分，分歸被告
          卯○○、辰○○、未○○、酉○○、申○○、午○○、巳○○、寅○○
          、天○○及亥○○之繼承人（即被告丁○○、丙○○、乙○○、
          甲○○）共同取得，而不再為細分，亦可防止細分後各
          共有人分得之土地變成地形狹長而無法供建築使用之
          畸零地，而有利於土地之利用。
　　　　⑸就系爭274地號土地，將被告戌○○與被告丑○○等8人所
          分得之土地加以劃分，有利於簡化共有關係。
　　　　⑹系爭274地號土地各共有人分得之位置，與其等目前在
          該土地上建物之位置大致相符。
　　㈣其他分割方案不可採或不適宜之理由：
　　　⒈分割方案乙案（即附圖三）部分：
　　　　⑴該分割方案將系爭二筆土地合併分割，然依據地籍測
          量實施規則第224 條第1 項規定：土地因合併申請複
          丈者，應以同一地段、地界相連、使用性質相同之土
          地為限。查，系爭二筆土地之土地使用分區不同，其
          中系爭273地號土地之使用分區為「農業區」，系爭2
          74地號土地之使用分區為「道路用地」，有該等土地
          之雲林縣西螺鎮都市計畫土地使用分區（或公共設施
          用地）證明書在卷可查（調字卷第57頁），則分割方
          案乙案顯然抵觸地籍測量實施規則第224條第1項規定
          ，不能准許。
　　　　⑵此分割方案將全體共有人之土地細分，始得多數共有
          人分得之土地均成為狹長之土地，並不利於土地利用
          。
　　　⒉分割方案辛案（即附圖四）部分：
　　　　⑴該分割方案並未使得被告己○○、戊○○分得任何土地，
          對其等而言即屬不公。
　　　　⑵該分割方案各共有人分得面積與應有部分面積之差異
          較大，就日後兩造互相找補金錢較為困難。
　　　⒊分割方案己案（即附圖五）部分：
　　　　就系爭274地號土地，未將被告戌○○與被告丑○○等8人所
        分得之土地加以劃分，不利於簡化共有關係。
　　　⒋分割方案壬案（即附圖六）部分：
　　　　本件系爭二筆土地其實為與公路不相通，致不能為通常
        使用之袋地，需藉由與該等土地南側之同段275地號土
        地對外通聯，而同段275地號土地亦經本件當事人訴請
        分割，經本院109年度訴字第335號判決分割如本院卷四
        第73頁分割方案所示，經本院調閱上開卷宗，認為該案
        共有人對上開分割方案有最大之共識，較符合該案共有
        人主觀之意願，然而該分割方案將對外通聯之道路劃設
        在同段275地號土地西側，則本件系爭274地號土地如採
        分割方案壬案分割，該方案開設之道路將不與同段275
        地號土地開設之道路相通聯，而無法藉由同段275地號
        土地開設之道路對外與公路通聯，將使系爭二筆土地成
        為袋地，嚴重減損系爭二筆土地之使用及交換價值，故
        不可採。
　　㈤再按以原物為分配時，如共有人中有未受分配，或不能按
      其應有部分受分配者，得以金錢補償之，民法第824條第3
      項定有明文。系爭273、274地號土地分別依照分割方案戊
      案及庚案分割，各共有人分得之土地面積多與其等應有部
      分面積有所差異(如附表二、三所示)，故各共有人就面積
      差異應依上開規定互相為金錢找補。而分割方案戊案及庚
      案造成各共有人分得土地面積與應有部分面積差異其實不
      大，如將該等分割方案送鑑定機關鑑定找補金額，反而延
      滯訴訟又增加當事人訴訟成本之負擔，故本院認為由本院
      依職權酌定找補之標準應較能衡平當事人之實體及程序利
      益。查，按附圖一、二所示之分割方案戊案、庚案分割系
      爭273、274地號土地，對分得土地面積較實際應有部分面
      積為少之共有人不公平，且實際分得土地面積較應有部分
      面積為少之共有人於系爭二筆土地分割後尚須繳納土地增
      值稅，而現今土地之市價又逐年提高，故本院認為以系爭
      二筆土地公告現值大約加計八成計算，即系爭273地號土
      地部分以每平方公尺3,000元【計算式：1,600元1.8＝2,8
      80元】、系爭274地號土地部分以每平方公尺6,500元【計
      算式：3,548元1.8＝6,386元】為計算基礎，雖略高於系
      爭二筆土地公告現值加八成，但本院認為應為公允。經本
      院以此為基礎計算後，有關系爭273、274地號土地分配面
      積與應有部分面積增減之補償金額部分如附表四、五所示
      。即系爭273地號土地部分，原告宙○○、被告戌○○、午○○
      、丑○○、子○○、癸○○、辛○○、壬○○、庚○○、宇○○、地○○應
      支付如附表四所示之補償金額，並由被告辰○○、卯○○、未
      ○○、酉○○、申○○、巳○○、寅○○、天○○、丁○○、丙○○、乙○○
      、甲○○按如附表四所示之金額受領；系爭274地號土地部
      分，被告戌○○、丑○○、子○○、癸○○、辛○○、壬○○、庚○○、
      宇○○、地○○應支付如附表五所示之補償金額，並由原告宙
      ○○、被告辰○○、卯○○、未○○、酉○○、申○○、午○○、巳○○、
      寅○○、玄○○、天○○、丁○○、丙○○、乙○○、甲○○按如附表五
      所示之金額受領。爰判決如主文第五項所示。
　　㈥按應有部分有抵押權或質權者，其權利不因共有物之分割
      而受影響，但有下列情形之一者，其權利移存於抵押人或
      出質人所分得之部分：權利人同意分割。權利人已參加
      共有物分割訴訟。權利人經共有人告知訴訟而未參加，
      民法第824 條之1 第2 項亦有明文規定。查，本件原告起
      訴時系爭二筆土地上設定有多筆抵押權，經本院對各該抵
      押權人告知訴訟在案，然於本件言詞辯論中，該等抵押權
      均已塗銷，故本件並無抵押權因分割而應轉載之問題，併
      此敘明。　　
四、本院依職權更正之事項如下：
　　㈠附圖一即西螺地政111年8月18日土地複丈成果圖戊案之「
      西螺鎮埔北段273、274地號分割方案(戊)資料表(面積單
      位㎡)(273地號部分)」，關於：
　　  ⒈「編號」分配人「亥○○」之記載，本院依職權更正為「
        丁○○、丙○○、乙○○、甲○○」：
　　　  因亥○○已死亡，由被告丁○○、丙○○、乙○○、林
　　　  文川承受訴訟，故分配人「亥○○」之記載，由本院依
　　　  職權更正為「丁○○、丙○○、乙○○、甲○○」。
　　  ⒉「編號」分配人「丑○○、子○○、癸○○、陳佩
　　　　 怡、壬○○、庚○○、劉『恒』毅、地○○」之記 
　　　　 載為「丑○○、子○○、癸○○、辛○○、壬○○、
　　　　 庚○○、劉『恆』毅、地○○」之誤載。爰由本院職
　　　　 權更正。
    ㈡附圖二即西螺地政111年8月18日土地複丈成果圖庚案之
　　  「西螺鎮埔北段273、274地號分割方案(庚)資料表(面積
　　  單位㎡)(274地號部分)」，關於：
　　  ⒈「編號」分配人「亥○○」之記載，本院依職權更正為「
        丁○○、丙○○、乙○○、甲○○」：
　　　  因亥○○已死亡，由被告丁○○、丙○○、乙○○、林
　　　  文川承受訴訟，故分配人「亥○○」之記載，由本院依
　　　  職權更正為「丁○○、丙○○、乙○○、甲○○」。
　　  ⒉「編號」分配人「丑○○、子○○、癸○○、陳佩
　　　　 怡、壬○○、庚○○、劉『恒』毅、地○○」之記 
　　　　 載為「丑○○、子○○、癸○○、辛○○、壬○○、
　　　　 庚○○、劉『恆』毅、地○○」之誤載。爰由本院職
　　　　 權更正。
五、末查，分割共有物乃具非訟事件之性質，本院斟酌何種分割
    方法較能增進共有物之經濟效益，並兼顧兩造之利益，以決
    定適當之分割方法，不因何造起訴而有不同，故原告請求分
    割之訴雖有理由，惟關於訴訟費用負擔，以共有人全體各按
    其對系爭二筆土地應有部分比例負擔，方屬事理之平，爰就
    訴訟費用負擔部分判決如主文第六項即附表一訴訟費用負擔
    之比例所示。
六、訴訟費用負擔之依據：民事訴訟法第80條之1、第85條第2
    項。　　
中　　華　　民　　國　　111 　年　　10　　月　　21　　日
                  民事第一庭    法  官  楊昱辰
以上正本係照原本作成。
如對本判決上訴，須於判決送達後廿日內向本院提出上訴狀。如
委任律師提起上訴者，應一併繳納上訴審裁判費。
中　　華　　民　　國　　111 　年　　10　　月　　21　　日
                                書記官　陳玉珮
　　　　
◎附表一：雲林縣○○鎮○○段000○000地號土地共有人應有部分暨訴訟 費用負擔之比例     編號 共有人姓名 西螺鎮埔北段273地號土地 (1,672.52㎡) 共有人應有部分 西螺鎮埔北段274 地號土地 (949.85㎡) 共有人應有部分 訴訟費用負擔之比例 01 宙○○ 1191分之304 1191分之304 1191分之304 02 戌○○ 9分之1 9分之1 9分之1 03 辰○○ 18分之1 18分之1 18分之1 04 卯○○ 18分之1 18分之1 18分之1 05 戊○○ 1191分之45 1191分之45 1191分之45 06 己○○ 1191分之45 1191分之45 1191分之45 07 未○○ 27分之2 27分之2 27分之2 08 酉○○ 27分之1 27分之1 27分之1 09 申○○ 27分之1 27分之1 27分之1 10 午○○ 108分之4 108分之4 108分之4 11 巳○○ 108分之1 108分之1 108分之1 12 寅○○ 27分之2 27分之2 27分之2 13 玄○○ 1191分之3 1191分之3 1191分之3 14 丑○○ 公同共有9分之1 公同共有9分之1 連帶負擔 9分之1 15 子○○ 公同共有9分之1 公同共有9分之1  16 癸○○ 公同共有9分之1 公同共有9分之1  17 辛○○ 公同共有9分之1 公同共有9分之1  18 壬○○ 公同共有9分之1 公同共有9分之1  19 庚○○  公同共有9分之1 公同共有9分之1  20 宇○○ 公同共有9分之1 公同共有9分之1  21 地○○ 公同共有9分之1 公同共有9分之1  22 天○○ 18分之1 18分之1 18分之1 23 亥○○(歿)之繼承人： ①丁○○ ②丙○○ ③乙○○ ④甲○○　　 公同共有 108分之1 公同共有 108分之1 連帶負擔 108分之1 
　　　　　　　　　　　　　　　　　　　　　　　　　　　　　
◎附表二：雲林縣○○鎮○○段000地號土地(面積1,672.52平方公尺)之土地面積增減補償基礎  　        (新臺幣3,000元/每平方公尺)        編號 共有人姓名 權利範圍 應有部分面積（㎡) 分割後取得面積(㎡) 分割增減面積 (㎡) 應受補償金額 (新臺幣) 應提出補償金額 (新臺幣) 01 宙○○ 1191分之304 426.91 427.57 ＋0.66  1,980元 02 戌○○ 9分之1 185.84 188.40 ＋2.56  7,680元 03 辰○○ 18分之1 92.92 90.60 －2.32 6,960元  04 卯○○ 18分之1 92.92 90.60 －2.32 6,960元  05 戊○○ 1191分之45 63.19 63.19 0   06 己○○ 1191分之45 63.19 63.19 0   07 未○○ 27分之2 123.89 120.81 －3.08 9,240元  08 酉○○ 27分之1 61.94 60.40 －1.54 4,620元  09 申○○ 27分之1 61.94 60.40 －1.54 4,620元  10 午○○ 108分之4 61.94 73.14 ＋11.20  33,600元 11 巳○○ 108分之1 15.49 15.10 －0.39 1,170元  12 寅○○ 27分之2 123.89 120.81 －3.08 9,240元  13 玄○○ 1191分之3 4.21 4.21 0   14 丑○○ 公同共有9分之1 185.84 188.40 ＋2.56  7,680元 15 子○○ 公同共有9分之1      16 癸○○ 公同共有9分之1      17 辛○○ 公同共有9分之1      18 壬○○ 公同共有9分之1      19 庚○○  公同共有9分之1      20 宇○○ 公同共有9分之1      21 地○○ 公同共有9分之1      22 天○○ 18分之1 92.92 90.60 －2.32 6,960元  23 亥○○(歿)之繼承人： ①丁○○ ②丙○○ ③乙○○ ④甲○○　　 公同共有 108分之1 15.49 15.10 －0.39 1,170元  
　　　　　　　　　　　　　　　　
◎附表三：雲林縣○○鎮○○段000地號土地(面積949.85平方公尺)之土地面積增減補償基礎  　        (新臺幣6,500元/每平方公尺)        編號 共有人姓名 權利範圍 應有部分面積（㎡) 分割後取得面積(㎡) 分割增減面積(㎡)  應受補償金額 (新臺幣) 應提出補償金額 (新臺幣) 01 宙○○ 1191分之304 242.45 231.35 －11.1 72,150元  02 戌○○ 9分之1 105.54 149.53 ＋43.99  285,935元 03 辰○○ 18分之1 52.77 42.89 －9.88 64,220元  04 卯○○ 18分之1 52.77 42.89 －9.88 64,220元  05 戊○○ 1191分之45 35.89 35.89 0 0  06 己○○ 1191分之45 35.89 35.89 0 0  07 未○○ 27分之2 70.36 57.19 －13.17 85,605元  08 酉○○ 27分之1 35.18 28.60 －6.58 42,770元  09 申○○ 27分之1 35.18 28.60 －6.58 42,770元  10 午○○ 108分之4 35.18 30.82 －4.36 28,340元  11 巳○○ 108分之1 8.79 7.15 －1.64 10,660元  12 寅○○ 27分之2 70.36 57.19 －13.17 85,605元  13 玄○○ 1191分之3 2.39 2.29 －0.1 650元  14 丑○○ 公同共有9分之1 105.54 149.53 ＋43.99  285,935元 15 子○○ 公同共有9分之1      16 癸○○ 公同共有9分之1      17 辛○○ 公同共有9分之1      18 壬○○ 公同共有9分之1      19 庚○○  公同共有9分之1      20 宇○○ 公同共有9分之1      21 地○○ 公同共有9分之1      22 天○○ 18分之1 52.77 42.89 －9.88 64,220元  23 亥○○(歿)之繼承人： ①丁○○ ②丙○○ ③乙○○ ④甲○○　　 公同共有 108分之1 8.79 7.15 －1.64 10,660元  
◎附表四：西螺鎮埔北段273地號土地分割後面積增減之補償方法補償方法      應提出補償之人→ 宙○○ 【＋1,980元】 戌○○ 【＋7,680元】 午○○ 【＋33,600元】 丑○○、子○○、癸○○、辛○○、壬○○、庚○○、宇○○、地○○等8人 【＋7,680元】 應受補償之金額 (新臺幣) 受補償之人↓      辰○○ 【－6,960元】 271元 1,049元 4,591元 連帶負擔1,049元 6,960元 卯○○ 【－6,960元】 271元 1,049元 4,591元 連帶負擔1,049元 6,960元 未○○ 【－9,240元】 359元 1,393元 6,095元 連帶負擔1,393元 9,240元 酉○○ 【－4,620元】 180元 697元 3,046元 連帶負擔697元 4,620元 申○○ 【－4,620元】 180元 697元 3,047元 連帶負擔696元 4,620元 巳○○ 【－1,170元】 45元 176元 772元 連帶負擔177元 1,170元 寅○○ 【－9,240元】 359元 1,393元 6,095元 連帶負擔1,393元 9,240元 天○○ 【－6,960元】 270元 1,050元 4,591元 連帶負擔1,049元 6,960元 丁○○、丙○○、乙○○、甲○○等4人 【－1,170元】 45元 176元 772元 連帶負擔177元 1,170元 應提出之補償金額 (新臺幣) 1,980元 7,680元 33,600元 連帶負擔7,680元 50,940元 

◎附表五：西螺鎮埔北段274地號土地分割後面積增減之補償方法    應提出補償之人→ 戌○○ 【＋285,935元】 丑○○、子○○、癸○○、辛○○、壬○○、庚○○、宇○○、地○○等8人 【＋285,935元】 應受補償之金額 (新臺幣) 受補償之人↓    宙○○ 【－72,150元】 36,075元 連帶負擔36,075元 72,150元 辰○○ 【－64,220元】 32,110元 連帶負擔32,110元 64,220元 卯○○ 【－64,220元】 32,110元 連帶負擔32,110元 64,220元 未○○ 【－85,605元】 42,802元 連帶負擔42,803元 85,605元 酉○○ 【－42,770元】 21,385元 連帶負擔21,385元 42,770元 申○○ 【－42,770元】 21,385元 連帶負擔21,385元 42,770元 午○○  【－28,340元】 14,170元 連帶負擔14,170元 28,340元 巳○○ 【－10,660元】 5,330元 連帶負擔5,330元 10,660元 寅○○ 【－85,605元】 42,803元 連帶負擔42,802元 85,605元 玄○○ 【－650元】 325元 連帶負擔325元 650元 天○○ 【－64,220元】 32,110元 連帶負擔32,110元 64,220元 丁○○、丙○○、乙○○、甲○○等4人 【－10,660元】 5,330元 連帶負擔5,330元 10,660元 應提出之補償金額 (新臺幣) 285,935元 連帶負擔285,935元 571,870元